【裁判字號】    91,訴,2131
【裁判日期】    920314
【裁判案由】    損害賠償
【裁判全文】
臺灣高雄地方法院民事判決  九十一年度訴字第二一三一號
    原      告  戊○○
    兼右一人    丙○○○
    訴訟代理人
    原      告  甲○○        .
    右三人共同  丁○○○      .
    訴訟代理人
    複代理人    徐豐明律師
    被      告  中國石油股份有限公司  設台北市○○區○○路一段八三號
    法定代理人  乙○○        .
    訴訟代理人  何俊墩律師
                李玲玲律師
                李宏文律師
右當事人間損害賠償事件，本院判決如左：
    主      文
原告之訴及假執行之聲請均駁回。
訴訟費用由原告負擔。
    事實及理由
一、訴狀送達後，除有不甚礙被告之防禦及訴訟之終結者等外，原告不得將原訴變更
    或追加他訴，民事訴訟法第二百五十五條第一項第七款定有明文。本件損害賠償
    之訴於起訴時固僅由原告丙○○○、甲○○以被告無權占用其等所有土地而請求
    相當於租金之不當利得，嗣則追加原告戊○○為其當事人，並追加物上請求權為
    訴訟標的而請求被告應將占有物拆除回復原狀返還，而被告於此固為反對，惟被
    告所設置之系爭浮油回收觀測井暨其設備管線，乃係布於高雄市○○路一四○巷
    及同巷二十二弄等原告及他人所有之私設巷道上，而其占有範圍、位置等計算相
    當於租金損害之必要事項，原即須經測量鑑定後始得確定，則原告以同一鑑定可
    得確定之事項而為追加請求，其追加自不甚礙被告之防禦及本訴訟之終結，是原
    告嗣之追加民法第七百六十七條為其請求權基礎，並增加原告戊○○為當事人，
    於法尚無不合而應予以准許，合先敘明。
二、本件原告起訴主張緣被告所屬高雄市苓雅區苓雅寮儲運所因儲油槽及油管等設備
    老舊，加以管理不當，年久失修而嚴重漏油，迨於民國七十八一年間始行為被告
    發現，而被告為回收漏油，乃於七十九年九月間起，於未經伊等同意之情下，即
    擅在高雄市○○路一四○巷及同巷二十二弄之私設巷道上設置三十餘口浮油回收
    觀測井，其中四口設置在原告丙○○○、戊○○所共有坐落高雄市○○區○○段
    第七七六之一一地號土地上，餘則分置於同段七七六之二一、二○、一七、一四
    等地號土地之巷道上，而被告設置上開浮油回收、觀測井後，即以抽水聚油之方
    式大量抽水以回收浮油，然因井管設計未盡妥適，造成附近土壤細顆粒流失而致
    地層下陷，進而使伊等所有門牌編號高雄市○○路一四○巷二四號及同巷二二弄
    一號之四層樓房建物之房屋結構嚴重破壞，地下室漏油漏水，一至四樓及地下室
    樑柱、牆壁嚴重龜裂破損，致不堪居住使用及收益，雖屢經伊等提出嚴重抗議，
    惟被告仍不置理，迄未拆除上開浮油回收觀測井而繼續占用伊等土地，今被告未
    經伊等之同意，又無其他合法、正當之占有權源，竟為一己之利，擅於伊等所有
    土地上設置浮油回收觀測井並埋設油路管線，其行核屬無權占有伊等所有上開土
    地，並妨害伊等對所有建物之居住使用，伊等自得為共有人全體請求被告應予除
    去，並將占有之土地予以返還，而其他浮油回收觀測井雖未設置於伊等所有上開
    土地之上，惟該等浮油回收觀測井之設置乃地層下陷之共同元凶，已嚴重妨害伊
    等之建物所有權，伊等亦得併行請求除去，另被告無法律上之原因卻分別無權占
    有系爭土地十二年，其自受有相當於土地租金之利益，而被告占有伊等所有上開
    土地之面積雖僅有數平方公尺，然因被告於該地上設置多口浮油回收觀測井已致
    伊等所有之上開土地全部均無法為居住使用及收益，其情與占有全部土地無異，
    且系爭土地坐落在高雄市新商圈之黃金地段，鄰近東帝士大樓，距大遠百、太平
    洋SOGO及新光三越百貨公司僅三百公尺，地理位置良好，伊等請求依應返還之土
    地所有權應有部分全部以申報地價年息百分之十計算五年之租金收益誠屬合宜，
    為此爰依物上請求權、不當得利之法律關係聲明請求被告應將設置於原告丙○○○、戊○○所有坐落高雄市○○區○○段第七七六之一一地號土地上之如附圖所
    示B'位置之浮油回收觀測井並其井內之觀測、回收設備及附連之油管等設備全部
    拆除騰空，且將之填實回復原狀返還予原告丙○○○、戊○○及其他共有人黃瑞
    松、傳盛昌，並應將設置於坐落高雄市○○區○○段第七七六之二一地號土地上
    之如附圖所示A位置、同段七七六之二○地號土地上之如附圖所示B位置、同段七
    七六之一七地號土地上之如附圖所示C位置、同段七七六之一四地號土地上之如
    附圖所示D位置之浮油回收觀測井及其井內之觀測、回收設備及附連之油管等設
    備全部拆除騰空，且將之填實回復原狀，且應另給付原告丙○○○、戊○○各新
    台幣（下同）四十萬零七百一十元及自起訴狀繕本送達之翌日起至清償日止按週
    年利率百分之五計算之利息，並願供擔保請准宣告假執行。
三、被告則以伊所有上開儲油糟發生漏油事件時，因情況緊急，即由總廠長下令成立
    油污處理小組進行搶救，並與居民協調，經報請高雄市政府工務局養護工程處核
    准後即與外國公司簽約，利用高科技而在漏油區可能污染之範圍內即新光路與成
    功路等地段之巷道上進行施工，開挖埋設管線，配置觀測井及浮油回收井等作業
    以觀測及回收漏油，惟時至八十一年二月二日即已停止抽水、抽油，並即封閉管
    線迄今，而本件原告丙○○○、甲○○於八十七年間即對伊起訴請求損害賠償，
    後乃經台灣高等法院高雄分院以八十八年度上年四四二號判決伊應賠償原告丙○○○、甲○○各十八萬三千九百四十元、十一萬零二百六十二元及其遲延利息嗣
    經確定，且原告甲○○、丙○○○並於八十九年十一月間委託代理人丁○○○向
    伊領取「中國石油公司苓雅寮漏油事件補償金」各四萬三千三百五十六元，其中
    原告丙○○○乙戶並已包括原告戊○○應得款項在內，今原告丙○○○、甲○○
    以同一漏油事件請求伊因救災使用私有土地之不當得利，此俱應已包括於上開損
    害賠償之訴之請求損害賠償範圍之內，原告自不得就已經終局判決確定之訴訟標
    的重行起訴，縱認本件並無另行起訴之情形，惟伊為救災而使用已為都市道路之
    土地，此本不可能有不當得利之情形，且伊所設置之上開觀測回收井等，業經高
    雄市政府工務局委託承包商於九十一年十月三日以砂石填實，並舖設柏油完畢，
    該諸位巷道中之設備既已封閉且並經填實，自無妨害其房屋安全之可能，原告請
    求拆除上開浮油回收觀測井暨其設備、附連之油管等，且將之填實回復原狀返還
    ，並應給付其相當於土地租金之利益云云自為無據，爰聲明駁回原告之訴及假執
    行之聲請，如受不利之判決，並願供擔保請准免為假執行之宣告。
四、本件原告起訴主張被告於上開時日因發現其所屬高雄市苓雅區苓雅寮儲運所漏油
    ，其為回收漏油，乃於未經伊等同意之情下即在高雄市○○路一四○巷及同巷二
    十二弄之私設巷道上設置三十餘口浮油回收觀測井，其中並有占用原告丙○○○
    、戊○○所共有坐落高雄市○○區○○段第七七六之一一地號之土地上，而該等
    浮油回收觀測井暨其井內之觀測、回收設備及附連之油管等迄仍未予拆除等情，
    此有原告所提台灣高等法院高雄分院八十八年度上字第四四二號、八十九年度再
    字第二七號民事判決及照片、土地暨建物登記謄本等件在卷可稽，被告於此固不
    爭執而堪信原告主張為真實，惟被告則以前開情詞置辯。經查：
    (1)、原告是否因同一事件而不得提起本訴部分：
        按訴訟法上所謂一事不再理之原則，乃指同一事件已有確定之終局判決而言
        ，其所謂同一事件，必同一當事人就同一法律關係而為同一之請求，若此三
        者有一不同，即不得謂為同一事件，自不受確定判決之拘束，最高法院十九
        年上字第二七八號著有判例。本件原告丙○○○、甲○○於八十七年九月間
        乃以被告所設上開浮油回收觀測井之回收業致其等所有門牌編號高雄市○○
        路一四○巷二四號、同路二二弄一號房屋結構嚴重破壞，而依民法第一百八
        十四條、第一百九十一條之規定請求被告應將其等所有房屋予以修繕並回復
        原狀或各賠償五百三十七萬零七百三十五元及其遲延利息，而該訴乃經本院
        以八十七年度訴字第五七五號判決予以駁回，嗣則經台灣高等法院高雄分院
        以八十八年度上字第四四二號判決予以部分廢棄，並判令被告應給付原告丙○○○、甲○○各十八萬三千九百四十元、十一萬零二百六十二元及其遲延
        利息，後則經最高法院以八十九年台上字第一六七六號判決駁回原告丙○○○、甲○○之上訴而告確定乙節，此有前開各件民事判決書在卷可稽，並經
        本院調閱上開卷宗查明無訛，是本件原告丙○○○、甲○○於前訴既係以侵
        權行為損害賠償請求權為其訴訟標的並聲明請求被告應予修繕其等所有房屋
        或予賠償，惟本件則係由原告丙○○○、甲○○、戊○○依物上請求權及不
        當得利之法律關係請求被告應將上開浮油回收觀測井暨其附連設備予以拆除
        回復原狀，並應給付相當於租金之不當利得，其等於本訴請求之當事人、訴
        訟標的、聲明均與前訴不同，此二訴自非同一事件而無一事不再理原則之適
        用，被告所辯本件係就已經終局判決確定之訴訟標的而重行起訴云云尚屬無
        據，原告所提本訴於程序上自屬合法。
    (2)、本訴請求部分：
      、按所有人，於法令限制之範圍內，得自由使用、收益、處分其所有物，並
          排除他人之干涉，民法第七百六十五條定有明文，而行政主體得依法律規
          定或以法律行為，對私人之動產或不動產取得管理權或他物權，使該項動
          產或不動產成為他有公物，以達行政之目的。此際該私人雖仍保有其所有
          權，但其權利之行使，則應受限制，不得與行政目的相違反。本件土地成
          為道路供公眾通行，既已歷數十年之久，自應認為已因時效完成而有公用
          地役關係之存在。此項道路之土地，即已成為他有公物中之公共用物。原
          告雖仍有其所有權，但其所有權之行使應受限制，不得違反供公眾通行之
          目的。原告擅自將已成之道路廢止，改闢為田耕作，被告官署糾正原告此
          項行為，回復原來道路，此項處分，自非違法，另既成為公眾通行之道路
          ，其土地之所有權，縱未為移轉登記，而仍為私人所保留，亦不容私人在
          該道路上起造任何建築物，妨害交通。原告所有土地，在二十餘年前，即
          已成為農路，供公眾通行，自應認為已因時效完成而有公用地役關係之存
          在，則該農路之土地，即已成為他有公物中之公共用物。原告雖有其所有
          權，但其所有權之行使，應受限制，不得違反供公眾通行之目的。原告擅
          自將已成之農路，以竹柱、鐵線築為圍籬，阻礙交通，意圖收回路地，自
          為法所不許，最高行政法院四十五年判字第八號、六十一年判字第四三五
          號分別著有判例。本件原告所有坐落高雄市○○區○○段第七七六之一一
          、十二地號土地，乃分有部分劃為同市○○路一四○巷、同巷二二弄巷道
          使用，而原告丙○○○、甲○○所有門牌編號高雄市○○路一四○巷二四
          號及同巷二二弄一號房屋及訴外人黃瑞松、陳祥廷、陳素貞、涂朝良、孫
          美雪、李秀卿、丁邦雄、李清文吳張掽頭、鄭月美、蘇美月等所有位同巷
          、弄之房屋，乃均係於六十七年七月二十一日建築完成乙節，此有地籍圖
          謄本、土地暨建物登記謄本等件在卷可稽，又被告所設置之系爭浮油回收
          觀測井暨其附連設備，乃均位上開巷道之上，現場位東帝土大樓西側，南
          鄰新光路、此通三多路，巷道周圍均係四至五連棟樓房等情，亦經本院到
          場勘驗屬實，並製有勘驗筆錄、照片等件附卷可憑，且由高雄市政府地政
          處新興地政事務所派員勘測製有土地複丈成果圖附卷足稽，是上開巷道既
          係於原告丙○○○、甲○○及訴外人黃瑞松等人所各有前該建物建築時即
          預在其建築基地上所留供使用，且其乃貫通聯絡南北之新光路及三多路而
          供公眾通行並已逾二十年以上之期間，上開原告等人所私有之巷道，自已
          因時效完成而有公用地役關係之存在，系爭土地即已為他有公物中之公共
          用物，原告等人雖仍有其所有權，但其所有權之行使已應受限制而不得違
          反供公眾通行之目的甚明。
      、查系爭苓雅寮漏油事件發生後，乃由時任被告總廠長之訴外人裴伯瑜下令
          成立油污處理小組進行搶救，經報請高雄市政府工務局養護工程處核准後
          ，即在漏油區可能污染之範圍內即新光路與成功路等地段進行施工開挖埋
          設管線，配置觀測井及浮油回收井等作業，嗣該諸系爭觀測、回收井暨其
          附連設備乃於八十一年二月二日封閉迄今乙節，此有台灣高雄地方法院檢
          察署檢察官八十八年度偵字第八一二九、二一三四七號不起訴處分書、成
          功路暫停抽地下水公證工作報告總表等件在卷可稽，另上開巷道於九十一
          年十月三日業經訴外人李坤鐘在向高雄市○○○○道工程處承包下水道污
          水用戶接管工程時，於接管完工道路刨除補舖柏油時，應被告要求而順便
          將一四○巷內之回收井以級配砂石填平補實後舖上柏油等情，亦經證人李
          坤鐘到庭具結證述在卷，並有照片、高雄市政府地政處新興地政事務所高
          市地新二字第０九二０００一０八七號函等件在卷可稽，是依上述之原告
          所有系爭地號土地之位巷道部分業因公用地役關係之存在而致其所有權之
          行使受有限制，則其等就系爭土地之所有權雖仍存在，惟該所有權之功能
          效用則均已告停止，其管理權限並已移轉於所在之政府機關所有，其等自
          已不得再行本於所有權人之地位請求被告返還，且被告於該他有公共用物
          之上開巷道上所設之系爭觀測回收井暨其附連設備早於八十一年間即已封
          閉迄今，嗣並經以級配砂石填平補實，其對原告所有系爭土地之所有權自
          無妨害之情，於原告丙○○○、甲○○所有上開建物之安全亦已無妨害之
          虞，原告依物上請求權請求被告應將系爭觀測回收井暨其附連設備予以拆
          除回復原狀，並將占有土地予以返還云云自為無據。
      、末按依不當得利之法則請求返還不當得利，以無法律上之原因而受利益，
          致他人受有損害為其要件，故其得請求返還之範圍，應以對方所受之利益
          為度，非以請求人所受損害若干為準，無權占有他人土地，可能獲得相當
          於租金之利益為社會通常之觀念，是被上訴人抗辯其占有系爭土地所得之
          利益，僅相當於法定最高限額租金之數額尚屬可採，最高法院六十一年台
          上字第一六九五號著有判例。本件原告丙○○○、戊○○固以被告無權占
          有系爭土地而受有相當於土地租金之利益，因而請求依應返還之土地所有
          權應有部分全部以申報地價年息百分之十計算五年之租金云云，惟原告請
          求之系爭位巷道部分之土地業已因公用地役關係之存在而致其所有權之行
          使受有限制已如上述，其等就系爭土地自已無法自由使用、收益、處分，
          是原告丙○○○、戊○○就上開範圍內之土地既無收益之權，其等自無受
          有損害之餘地，縱被告於該處設置系爭之觀測回收井暨其附連設備因此獲
          得相當於租金之利益，其等對被告亦無得請求其給付相當於租金之不當利
          得之地位，被告所辯其並無給付原告不當利得之義務等語尚屬有據。
    綜上所述，原告與其他地主所私有之系爭巷道已因時效完成而有公用地役關係之
    存在，原告等人對之雖仍有其所有權，但其所有權之行使已應受限制而不得違反
    供公眾通行之目的，而該巷道現乃由其所在之政府機關所管理，原告等人已不得
    再行本於其所有權人之地位請求被告返還，且被告所設之系爭觀測回收井暨其附
    連設備現對原告所有系爭土地之所有權並無妨害，於原告丙○○○、甲○○所有
    上開建物之安全亦無妨害之虞，其等尚不得依物上請求權請求被告應將系爭觀測
    回收井暨其附連設備予以拆除回復原狀並將之返還予原告，且原告丙○○○、戊○○就系爭土地已無法自由使用、收益，其等並無受有損害之餘地而無從據以請
    求被告給付相當於租金之不當利得，從而本件原告主張依物上請求權、不當得利
    之法律關係請求被告應將設置於原告丙○○○、戊○○所有上開地號土地上之如
    附圖所示B'位置之浮油回收觀測井並其井內之觀測、回收設備及附連之油管等設
    備全部拆除騰空，且將之填實回復原狀予以返還，並應將設置於如附圖所示A、B
    、C、D位置之浮油回收觀測井及其井內之觀測、回收設備及附連之油管等設備全
    部拆除騰空，且將之填實回復原狀，且應另行給付原告丙○○○、戊○○各四十
    萬零七百一十元及其遲延利息，依法自屬無據，自應予以駁回，而原告之訴既經
    駁回，其假執行之聲請即失所依附，亦應併予駁回。
五、本件為判決基礎之法律關係已臻明確，兩造其餘之攻擊防禦方法核與判決結果不
    生影響，毋庸一一論列，併此敘明。
六、據上論結：本件原告之訴為無理由，合依民事訴訟法第七十八條，判決如主文。
中      華      民      國    九十二    年      三      月     十四     日
                              臺灣高雄地方法院民事第五庭
~B法  官  黃  宏  欽
右為正本係照原本作成。
如不服本判決，應於判決送達後廿日內，向本院提出上訴狀並表明上訴理由，如於本
判決宣示後送達前提起上訴者，應於判決送達後十日內補提上訴理由書（須附繕本）。
中      華      民      國    九十二    年      三      月     十四     日
~B法院書記官  史華齡


司法院資訊處製作；財團法人民間司法改革基金會備份。
